【裁判字號】    89,上易,37
【裁判日期】    890419
【裁判案由】    恐嚇取財等
【裁判全文】
臺灣高等法院臺南分院刑事判決          八十九年度上易字第三七號
      上  訴  人  臺灣雲林地方法院檢察署檢察官
      上  訴  人
      即  被  告  丁  ○  ○
      右三人共同
      選任辯護人  蕭  敦  仁
右列上訴人因恐嚇取財等案件，不服臺灣臺南地方法院八十八年度易字第五一七號中
華民國八十八年十月二十八日第一審判決（起訴案號：臺灣臺南地方法院檢察署八十
八年度偵字第一九四二、二四三八、二七三七號），提起上訴，本院判決如左：
      主      文
原判決撤銷。
戊○○、甲○○、丙○○共同意圖為自己不法之所有，以恐嚇使人將本人之物交付，
戊○○、甲○○各處有期徒刑拾月，丙○○處有期徒刑陸月。
丁○○教唆意圖為自己不法之所有，以恐嚇使人將本人之物交付，處有期徒刑捌月。
      事      實
一、緣丁○○於民國（下同）八十五年間，因積欠抵押權人邱慶修新台幣（下同）一
    百三十八萬元、普通債權人羅素香二百三十萬元、簡雅玲七百萬元，致其所有坐
    落雲林縣西螺鎮○○段第三七一、三七一之五、一○○九、一○一○地號四筆土
    地遭債權人聲請原審八十六年度執字第一一九七號案查封拍賣，為求減少損失，
    及取回部分不動產拍賣價金，明知未積欠乙○○債務，竟與乙○○共謀，簽發附
    表所示內容不實本票五紙，面額共計六百八十萬元交付乙○○，由乙○○持向臺
    灣雲林地方法院聲請裁定，經該院以八十五年度票字第九二八號裁定准予強制執
    行，再持以向該院聲請參與分配，並自己繳交執行費四萬七千六百元，嗣上開不
    動產以三百九十七萬零七百元拍定，因乙○○不實之參與分配，使乙○○分配取
    得執行費四萬七千六百元，債權本息八十九萬七千零四十九元不法款項，同時普
    通債權人羅素香、簡雅玲分別受償不足二百四十八萬二千三百五十七元、七百四
    十五萬四千九百六十九元。詎因乙○○取得上開本息金額後，竟不將該款項交付
    丁○○，雖經丁○○屢次催討，均置之不理，丁○○因之心有不甘（此部分另移
    送檢察官偵辦）。因丁○○得知乙○○任職國有財產局雲林分處期間收受高文利
    賄賂案件（原審八十八年度訴字第一八五號案審理中），正由法務部調查局雲林
    縣調查站調查中，丁○○竟意圖為自己不法之所有，於八十八年三月間，教唆華
    至中（經傳未到，原審另行審結）、戊○○、甲○○、丙○○冒充調查局調查員
    向乙○○要脅交付現金以擺平案件，並將乙○○受賄及民事執行債務資料交付戊○○，囑託戊○○等四人索討前開不法分配款，約定事成之後，戊○○等四人可
    分得四成傭金。八十八年三月二十四日下午，華至中、戊○○邀甲○○、丙○○
    ，共同意圖為自己不法所有，分乘二部自用小客車，由丁○○引導至雲林縣斗六
    市國有財產局雲林分處側門，並向戊○○等四人告知乙○○所駕駛車輛車型、車
    牌後，先行離去，是日下午三時許，乙○○駕車抵達，甫下車即被戊○○等四人
    攔阻，由戊○○向乙○○宣稱：渠等係法務部調查局雲林縣調查站及北部機動組
    調查員云云，握有乙○○任職國有財產局雲林分處期間收受賄賂之證據，同時介
    紹其他三人均任職於調查站北機組，戊○○並出示丁○○所交上開資料，恐嚇乙○○稱：須交付六十萬元擺平，其中四十萬元給丁○○，其他二十萬元為渠等跑
    路工，每人五萬元，否則將予以舉發等語，致乙○○心生畏懼，同意支付六十萬
    元，但身上並無現金，需另籌錢，戊○○恐乙○○開車一去不回，乃指派甲○○
    跟隨乙○○左右，隨同乙○○四處籌錢，同日下午六時，在雲林縣斗六市雲林醫
    院前統一超商前，乙○○將籌得現金十萬元，支票一紙三十萬元（發票人：黃金
    勝，付款人：華僑商業銀行斗六分行，票號：ＴＡ0000000號）交付戊○○，戊○○並稱：翌日下午二時再準備五十萬元現金，在雲林縣斗六市○○路○
    段七四一巷七號乙○○住處換回支票，戊○○等人即行離去，四人驅車前往雲林
    縣西螺鎮○○○路六九巷十九號戊○○租住處，電話聯絡丁○○至該處共同分配
    上開財物，由華至中取得六萬元，戊○○、甲○○各取得二萬元，支票則交付丁○○保管。嗣於八十八年三月二十五日下午二時許，戊○○、甲○○、華至中、
    丙○○至乙○○前址住處前，欲向乙○○索取剩餘款項時，戊○○、甲○○為憲
    兵人員當場查獲，華至中、丙○○則見狀駕車逃逸。
二、案經雲林憲兵隊移送臺灣雲林地方法院檢察署檢察官偵查起訴。
      理      由
一、訊據上訴人即被告丁○○、戊○○、甲○○、丙○○均矢口否認有恐嚇取財犯行
    ，丁○○辯稱：伊所有上開不動產遭邱慶修聲請拍賣，伊請乙○○當人頭參與分
    配，實際上並未積欠乙○○債務，乙○○領取分配款後，即避不見面，戊○○、
    華至中等人於農曆過年後找伊，伊將八十六年度民執字第一一九七號分配表給他
    們看，說這個人（指乙○○）將伊這些前吃掉，他們說要去找他，多少要一點回
    來，伊未說拿回前要分多少給他們，乙○○提出面額三十萬元支票，是案發後華
    至中向伊表示跟中區憲兵隊比較熟，叫伊陪華至中去把支票交給中區憲兵隊，支
    票是從華至中皮包中取出等語；戊○○辯稱：伊受託為丁○○催討債務，不知該
    債務為不法，且伊未假冒調查人員以言詞恫嚇，或惡言惡狀以強脅手段剝奪其行
    動自由，不足以使人心生畏懼等語；甲○○辯稱：伊以為僅是替丁○○討債，與
    戊○○一同前往而已，並無不法所有之意圖，伊曾陪同乙○○四處籌錢；丙○○
    辯稱：伊均在車上未下車，不知華至中、戊○○等人冒充調查員，且伊僅是載華
    至中至現場，僅知道是債務糾紛而已等語。
二、經查：
(一)被告丁○○於八十五年間，因積欠抵押權人邱慶修一百三十八萬元、普通債權人
    羅素香二百三十萬元、簡雅玲七百萬元，致其所有坐落雲林縣西螺鎮○○段第三
    七一、三七一之五、一○○九、一○一○地號四筆土地遭債權人聲請原審八十六
    年度執字第一一九七號案查封拍賣，丁○○未積欠乙○○債務，簽發附表所示內
    容不實本票五紙，面額共計六百八十萬元交付乙○○，由乙○○持向原審法院聲
    請裁定，經原審法院以八十五年度票字第九二八號裁定准予強制執行，再持以向
    原審法院民事執行處聲請參與分配，並自己繳交執行費四萬七千六百元，嗣上開
    不動產以三百九十七萬零七百元拍定，因乙○○不實參與分配，使乙○○分配取
    得執行費四萬七千六百元，債權本息八十九萬七千零四十九元，同時普通債權人
    羅素香、簡雅玲分別受償不足二百四十八萬二千三百五十七元、七百四十五萬四
    千九百六十九元之事實，業據被告丁○○供承不諱，並有乙○○聲請強制執行狀
    、原審八十五年度票字第九二八號裁定、分配表影本各一紙在卷可稽。被害人乙○○雖辯稱：「八十三年三月之前，丁○○向我借錢總共借了八十七萬多元，曾
    陸續還到剩五十四萬元，在八十六年執字第一一九七號拍賣丁○○的土地及房屋
    後全部受償」等語，但乙○○就丁○○所欠債務，並未舉證以實其說。縱令被害
    人乙○○該部分所辯屬實，惟八十三年間丁○○積欠八十七萬餘元債務，清償至
    剩餘債務五十四萬元，何以丁○○簽發遠超過實際債權額之六百八十萬元本票交
    付乙○○，且上開五紙本票發票日分別為八十三年六月十日、八十三年十月四日
    、八十二年十二月十五日、八十二年九月十二日、八十三年一月十三日，到期日
    未記載（按：依法視為見票即付），顯與乙○○所稱丁○○積欠借款債務時間不
    符，應係丁○○深恐其上開不動產被執行法院拍賣後血本無歸，始勾串乙○○倒
    填日期，製造虛偽本票債權並參與分配，使乙○○領取前開款項，乙○○就此部
    分之供述，應非可取。按拍賣不動產賣得價金，扣除強制執行之費用後，應將餘
    額交付債權人，其餘額超過債權人取得執行名義之費用及其債權所應受償之數額
    時，應將超過額交付債務人，強制執行法第一百十三條、第七十四條定有明文。
    依此規定，倘無乙○○以虛偽之本票債權領取之分配款（含執行費及債權本息）
    九十四萬四千六百四十九元，該款項仍低於真正債權人羅素香、簡雅玲前開債權
    未受償額，自應全額分配與羅素香、簡雅玲，乙○○以假債權方式獲得分配款，
    無論乙○○或丁○○對該分配款均無合法取得之權源，合先敘明。
(二)被告丁○○於案發之八十八年三月二十四日下午三時許，乙○○駕車抵達國有財
    產局雲林分處側門，向戊○○等四人告知乙○○所駕駛車輛之車型、車牌後，先
    行離去，是日下午三時許，乙○○駕車抵達，甫下車即被戊○○等四人攔阻，由
    戊○○向乙○○宣稱：渠等係法務部調查局雲林縣調查站及北部機動組調查員，
    握有乙○○任職國有財產局雲林分處期間收受賄賂之證據，並介紹其他三人均任
    職於調查站北機組，戊○○並出示丁○○所交上開資料，恐嚇乙○○須交付六十
    萬元擺平，其中四十萬元給丁○○，其他二十萬元為渠等跑路工，每人五萬元，
    否則將予以舉發等語，致乙○○心生畏懼，同意支付六十萬元，但身上並無現金
    ，需另籌錢，戊○○恐乙○○開車一去不回，乃指派甲○○跟隨乙○○左右，隨
    同乙○○四處籌錢，於當日五時許，籌到現金十萬元，支票一張三十萬元，在省
    立雲林醫院前超商將前交給戊○○，當時僅戊○○在該處等候乙○○，甲○○則
    跟隨乙○○至超商會合，戊○○並告知乙○○翌日下午一時三十分將至乙○○住
    處，以支票換取現金，另外跑路工錢部分，乙○○亦需繼續籌錢等情，業據被告
    戊○○、甲○○、丙○○於警訊時供承在卷，並據被害人乙○○指陳綦詳（見八
    十八年四月二十九日偵訊筆錄，及原審八十八年七月二十九日訊問筆錄），是被
    告戊○○、甲○○、丙○○與未到案同案被告華至中共同利用渠等係法務部調查
    局雲林縣調查站及北部機動組調查員身分，握有乙○○任職國有財產局雲林分處
    期間收受賄賂之證據，並出示丁○○所交上開資料，恐嚇乙○○須交付六十萬元
    擺平，其中四十萬元給丁○○，其他二十萬元是其等跑路工，每人五萬元，否則
    將予以舉發，致乙○○心生畏懼，同意支付六十萬元，顯然達到恐嚇取財程度。
    另被告戊○○、甲○○、丙○○與未到案同案被告華至中於八十八年四月二十四
    日夜間，至雲林縣西螺鎮○○○路六九巷十九號戊○○租住處，電話聯絡丁○○
    至該處共同分配上開財物，由華至中取得六萬元，戊○○、甲○○各取得二萬元
    ，支票則交付丁○○保管乙節，亦據戊○○、甲○○於雲林憲兵隊及檢察官偵訊
    時供述甚明（見八十八年三月二十五日憲兵隊詢問筆錄、八十八年三月二十六日
    偵訊筆錄）。嗣於原審法院審理中戊○○雖改稱：伊分到二萬元，其餘不知情云
    云，甲○○亦改稱：伊未分到錢，憲兵隊及偵查中係希望為伊姊夫華至中承擔一
    些云云，然戊○○、甲○○在偵查中所述內容，已一致吻合，該二人審理中所辯
    ，核屬避重就輕之詞，自非可採，參照乙○○並未積欠戊○○、甲○○、華至中
    任何債務，該三人竟能事後與丁○○分配取得現金、支票，戊○○等均有不法所
    有之意圖，昭然若揭。
(三)被告戊○○、甲○○、丙○○與未到案華至中受被告丁○○教唆，利用其等係法
    務部調查局雲林縣調查站及北部機動組調查員身分，握有乙○○任職國有財產局
    雲林分處期間收受賄賂之證據，並出示丁○○所交上開資料，向乙○○恐嚇索取
    不法所得之分配款，丁○○並將上開拍賣分配及另案受賄資料提供予戊○○等人
    使用，丁○○並允諾事成之後給予四成酬勞，八十八年三月二十四日向乙○○取
    得面額三十萬元之支票，係交付予丁○○各節，已據被告戊○○於雲林憲兵隊及
    檢察官偵訊時供陳甚詳（見八十八年三月二十五日憲兵隊詢問筆錄、八十八年三
    月二十六日偵訊筆錄），並有支票影本一紙在卷足憑，而上開支票係被告丁○○
    在八十八年三月二十五日下午四、五時許，至雲林憲兵隊交付承辦本案之憲兵中
    機組少校分組長曹維熙，當時曹維熙曾核對丁○○口卡無誤，因丁○○拒絕製作
    筆錄，而未在憲兵隊偵查卷宗留下紀錄等情，亦據曹維熙於八十八年八月十九日
    結證在卷，核與戊○○前開供詞相符。被告丁○○雖以：華至中說他跟中區憲兵
    隊比較熟，叫伊陪華至中去把支票交給中區憲兵隊，支票是從華至中皮包中取出
    等語置辯，但華至中前因詐欺案件經臺灣高等法院判處有期徒刑一年確定，未依
    通知到案執行，由臺灣板橋地方法院檢察署於八十四年四月二十日發佈通緝，此
    有臺灣雲林地方法院檢察署刑案資料查註紀錄表一份在卷為憑，華至中既因通緝
    當中，豈敢由丁○○陪同下，前往雲林憲兵隊，被告丁○○所辯顯與事理不合，
    自非可取，被告丁○○在事先允以四成酬勞，教唆同案被告戊○○等四人前往索
    債，事後又分得支票，丁○○顯然於被告華至中、戊○○、甲○○、丙○○共五
    人共犯恐嚇取財犯行，成立教唆恐嚇取財犯行，事證明確，應依法論科。至被告
    丁○○與乙○○共同製造虛偽之本票債權，由乙○○參與民事執行分配，觸犯詐
    欺及使公務員登載不實罪部分，應由檢察官另行偵辦，併此說明。
三、核被告戊○○、甲○○、丙○○所為，均係犯刑法第一百五十八條規定僭行公務
    員職權罪、第三百四十六條第一項恐嚇取財罪。被告戊○○、甲○○、丙○○與
    未到案華至中間，具有犯意之聯絡及行為之分擔，均應論以共同正犯。被告丁○○則成立刑法第二十九條、第一百五十八條規定教唆僭行公務員職權罪、第三百
    四十六條第一項教唆恐嚇取財罪，自應依刑法第二十九條第二項規定，按所教唆
    之罪處罰之。被告等所犯上開二罪間，有方法結果牽連關係，依刑法第五十五條
    後段規定從一重按恐嚇取財罪處斷。原審以被告等罪證明確，因予論罪科刑，固
    非無見；惟原判決僅認被告丁○○與被告戊○○、甲○○、丙○○與未到案華至
    中間，成立恐嚇取財罪之共同正犯；認被告戊○○、甲○○、丙○○不成立僭行
    公務員職權罪，自有未洽。被告等上訴意旨，否認犯罪，雖無足取。惟原判決既
    有可議，自屬無可維持，應由本院撤銷改判。爰審酌被告戊○○、甲○○、丙○○利用調查人員身分以恐嚇手段冀得不法財物，造成被害人精神及財產上之危害
    ，亦嚴重危及社會治安，及被告戊○○、甲○○涉案情節較重，被告丙○○涉案
    情節較輕，而被告丁○○追索債權，不思以正常法律途徑救濟，竟教唆戊○○等
    人利用調查人員身分以恐嚇手段取回財物，惡性非輕暨犯罪後態度等一切情狀，
    分別量處被告丁○○有期徒刑八月，被告戊○○、甲○○各有期徒刑十月，被告
    丙○○有期徒刑六月。辯護人就戊○○、甲○○、丙○○部分聲請併予緩刑宣告
    ，惟按被告戊○○、甲○○、丙○○利用調查人員身分以恐嚇手段為丁○○追索
    債權外，並冀取得不法財物，嚴重危及社會治安，本院認為不宜為緩刑宣告，併
    予敘明。
四、被告丁○○經合法傳喚，無正當理由不到庭，不待其陳述逕行判決。
五、據上論斷，應依刑事訴訟法第三百六十九條第一項前段、第三百六十四條、第二
    百九十九條第一項前段、第三百七十一條，刑法第第二十八條、第一百五十八條
    、第三百四十六條第一項、第五十五條、第二十九條第一項、第二項，罰金罰鍰
    提高標準條例第一條前段，判決如主文。
本案經檢察官劉欽銘到庭執行職務。
中  華  民  國      八  十  九      年      四      月      十  九      日
                                臺灣高等法院臺南分院刑事第五庭
                                    審判長法官  茆    臺    雲
                                          法官  李    文    福
                                          法官  蔡    長    林
右正本證明與原本無異。
不得上訴。
                                    法院書記官  李    培    薇
中  華  民  國      八  十  九      年      四      月      二  十      日
附錄本案論罪科刑法條全文
刑法第三百四十六條第一項：意圖為自己或第三人不法之所有，以恐嚇使人將本人或
                  第三人之物交付者，處六月以上五年以下有期徒刑，得
                          併科一千元以下罰金。
刑法第一百五十八條：冒充公務員而行使其職權者，處三年以下有期徒刑、拘役或五
                    百元以下罰金。
                    冒充外國公務員而行使其職權者亦同。


司法院資訊處製作；財團法人民間司法改革基金會備份。
